【裁判字號】    97,交聲,1898
【裁判日期】    971231
【裁判案由】    違反道路交通管理處罰條例聲明異議
【裁判全文】
臺灣桃園地方法院刑事交通事件裁定    97年度交聲字第1898號
原處分機關  交通部公路總局新竹區監理所桃園監理站
異  議  人
即受處分人  甲○○
上列異議人即受處分人因違反道路交通管理處罰條例案件，對於
交通部公路總局新竹區監理所桃園監理站民國97年11月12日桃監
裁罰字第裁52-DB0000000號違反道路交通管理事件裁決書（原舉
發案號：桃警局交字第DB0000000 號舉發違反道路交通管理事件
通知單）所為之處分聲明異議，本院裁決如下：
    主  文
原處分關於甲○○汽車駕駛人酒精濃度超過規定標準，處罰鍰新
台幣壹萬元部分之處分撤銷。
前開撤銷部分，不罰。
其他異議駁回。
    理  由
一、按汽車駕駛人飲用酒類或其他類似物後其吐氣所含酒精濃度
    超過每公升0.25毫克或血液中酒精濃度超過0.05﹪以上，不
    得駕車，道路交通安全規則第117 條第2 款定有明文。又按
    汽車駕駛人，駕駛汽車經測試檢定有酒精濃度超過規定標準
    之情形者，處新臺幣（下同）15,000元以上60,000元以下罰
    鍰，並當場移置保管該汽車及吊扣其駕駛執照1 年，及應接
    受道路交通安全講習，亦經道路交通管理處罰條例（下稱同
    條例）第35條第1 項第1 款、第24條第1 項第2 款明文。
二、原處分意旨略以：異議人即受處分人甲○○於民國96年5 月
    15日晚上11時32分許，駕駛車牌號碼5S-4031 號自小客車行
    經桃園縣桃園市○○路與大興西路口時，經警攔停並測得其
    吐氣所含酒精濃度為每公升0.85毫克，而遭值勤員警當場舉
    發並填製舉發違反道路交通管理事件通知單對受處分人舉發
    前述違反行政法上義務之行為，並移送原處分機關處理，嗣
    經原處分機關於97年11月12日依道路交通管理處罰條例第35
    條第1 項第1 款及違反道路交通管理事件統一裁罰基準及處
    理細則第43、44、67條規定，以桃監裁罰字第裁52-DB00000
    00號違反道路交通管理事件裁決書（下稱裁決書），認定受
    處分人「汽車駕駛人酒精濃度超過規定標準（0.55以上）」
    而裁處罰鍰49,500元，吊扣駕駛執照12個月並應接受道路交
    通安全講習之處分在案。
三、異議意旨略以：伊固不否認有於上開時、地因服用酒類而遭
    警員查獲，並測得酒精濃度0.89毫克等情，然該違規事實業
    經桃園縣政府警察局移送臺灣桃園地方法院檢察署偵辦後，
    經檢察官認本件違規事實合於緩起訴之法定要件並認以緩起
    訴為適當，而於96年8 月27日為96年度偵字13927 號緩起訴
    處分確定，諭知緩起訴期間為1 年，並應於履行期間內，向
    國庫繳交10,000元之緩起訴處分金，而其於96年10月30日已
    依前述緩起訴處分所定負擔繳交緩起訴處分金10,000元。則
    關於前述違規事實既經檢察官為緩起訴處分確定並經依處分
    內所定應履行負擔為履行而執行完畢，且其緩起訴期間業經
    屆滿未經撤銷，基於行政罰法第26條一事不二罰之原則，自
    不得再就同一違規行為依原裁決書所定之裁處內容重複裁處
    罰鍰，為此提起異議請為撤銷原處分關於罰鍰之裁處等語。
四、經查：
  (一)按94年2 月5 日公布，95年2 月5 日施行之行政罰法第26條
    規定：「一行為同時觸犯刑事法律及違反行政法上義務規定
    者，依刑事法律處罰之。但其行為應處以其他種類行政罰或
    得沒入之物而未經法院宣告沒收者，亦得裁處之。前項行為
    如經不起訴處分或為無罪、免訴、不受理、不付審理之裁判
    確定者，得依違反行政法上義務規定裁處之」；又「其他種
    類行政罰」，係指違反行政法上之義務而應受裁罰性之不利
    處分，依行政罰法第2 條規定，包括吊扣證照處分。探究上
    開規定之立法目的，一行為同時觸犯刑事法律及違反行政法
    上義務規定時，由於刑罰與行政罰同屬對於不法行為之制裁
    ，而刑罰之懲罰作用較強，故依刑事法律處罰即足資警惕時
    ，並無一事二罰再處行政罰之必要，且刑事法律處罰，由司
    法機關依法定程序為之，較符合正當法律秩序，應予優先適
    用；惟罰鍰以外之沒入或其他種類行政罰，因兼具維護公共
    秩序之作用，為達行政目的，行政機關得併予裁處。是汽車
    駕駛人經測試檢定酒精濃度超過規定標準之行為，如同時涉
    犯刑法第185 條之3 之公共危險罪嫌，依上開行政罰法第26
    條第1 項規定，道路交通主管處罰機關除得依該條項但書規
    定處以其他種類行政罰（例如吊扣駕駛執照）外，應由地方
    法院檢察署依刑事案件程序處理，嗣後如無行政罰法第26條
    第2 項所規定之經不起訴處分或為無罪、免訴、不受理、不
    付審理之裁判確定等事由，即不得依道路交通管理處罰條例
    第35條第1 項第1 款規定裁處行為人罰鍰之行政罰。
  (二)第按觸犯刑事法律之犯罪行為，除得經檢察官之起訴，並由
    法院審理後，為有罪科刑、無罪、免訴、不受理、不付審理
    之裁判外，如檢察官認該行為所涉為死刑、無期徒刑或最輕
    本刑3 年以上有期徒刑以外之罪，於參酌刑法第57條所列事
    項及公共利益之維護，認以緩起訴為適當者，得定1 年以上
    3 年以下之緩起訴期間為緩起訴處分（刑事訴訟法第253 條
    之1） 。就要件言，緩起訴基本上係認被告有犯罪嫌疑，而
    暫緩起訴，並得課被告予一定之負擔或指示（同法第253 條
    之2 第1 項），此與不起訴處分係因犯罪嫌疑不足或其他法
    定事由（同法第252 條、第253 條），且不得附條件或負擔
    ，顯有不同，況於行政罰法第26條第2 項並未明列「緩起訴
    處分」，自不宜擴張解釋法條中「不起訴處分」包含與其性
    質上仍有不同之「緩起訴處分」在內，且因經檢察官緩起訴
    處分並命向國庫繳交緩起訴處分金，姑不論緩起訴期間究否
    屆滿，因其緩起訴處分金之繳交已對受處分人之財產、自由
    及名譽等造成干預及不利之影響，雖其名義上非屬刑罰，實
    質上卻已對受處分人產生實質行罰之效果，而與刑事制裁無
    異，堪認屬一種刑事處罰，又本院以為即便緩起訴期間屆滿
    而產生刑事訴訟法第260 條中類似不起訴處分確定後禁止再
    訴之「實質確定力」，仍於認其屬刑事處罰乙節不生影響，
    蓋受處分人之財產、自由及名譽等仍因緩起訴處分並繳交緩
    起訴處分金予國庫而造成干預及不利之影響，尚不得僅因緩
    起訴期間屆滿而生類似不起訴處分確定後禁止再訴之「實質
    確定力」，而認其包含於「不起訴處分」之概念內，否則反
    有本末倒置之嫌。是即便緩起訴期間屆滿，如同一行為，同
    時違反行政法上義務之規定，因已有刑事處罰，此時行政機
    關若另行依法裁罰，無異一罪二罰，因此參酌行政罰法第26
    條之立法意旨，違反行政法上義務之行為，若同時亦經檢察
    官另為緩起訴處分時，行政機關應不得就同一行為，再為與
    刑罰相類之罰鍰處分。
  (三)又同一行為同時違反行政法及刑事法律，而於刑事訴訟上業
    經檢察官為緩起訴處分，並命繳納一定金錢，且緩起訴期間
    屆滿後，行政機關不得就同一行為，再為與刑罰相類之罰鍰
    處分，固如前述，惟按汽車駕駛人違反同條第1 項之行為，
    經裁判確定處以罰金低於本條例第92條第3 項所訂最低罰鍰
    基準規定者，應依本條例裁決繳納不足最低罰鍰之部分，94
    年12月28日修正施行之道路交通管理處罰條例第35條第8 項
    定有明文，且前述經檢察官為緩起訴處分並命繳納之金錢，
    其性質上亦無異於前述條例所指「罰金」，故解釋上，如檢
    察官命繳納之金錢未達異議人所為違規行為最低罰鍰基準者
    ，仍須補繳不足之部分，始為適法，此有臺灣高等法院暨所
    屬法院97年法律座談會刑事類提案第39號研討結果可參。
  (四)經查，本件異議人於96年5 月15日晚上11時32分許，駕駛車
    牌號碼5S-4031 號自小客車，行經桃園縣桃園市○○路與大
    興西路口時，為警攔檢查獲，並經測試其呼氣酒精濃度已達
    每公升0.85毫克，原處分機關乃以駕駛人酒精濃度超過規定
    標準（每公升0.55毫克）為由，依道路交通管理處罰條例第
    35條第1 項第1 款之規定，裁處異議人罰鍰49,500元，及吊
    扣汽車駕駛執照12個月並施以道安講習之事實，業據異議人
    坦認不諱，並有酒精測定紀錄表1 紙、桃園縣政府警察局96
    年5 月15日桃警局交字第DB0000000 號舉發違反道路交通管
    理事件通知單1 紙及交通部公路總局新竹區監理所97年11月
    12日桃監裁罰字第裁52-DB0000000號違反道路交通管理事件
    裁決書1 紙附卷可稽。又異議人因上開酒後駕車案件，業經
    臺灣桃園地方法院檢察署檢察官於97年8 月27日以96年度偵
    字第13927 號為緩起訴處分確定，緩起訴期間為1 年，並命
    異議人於緩起訴處分確定後，應向國庫支付10,000元，而異
    議人亦已於96年10月30日依緩起訴之內容繳交10,000元之事
    實，此有臺灣高等法院被告前案紀錄表及臺灣桃園地方法院
    檢察署自行收納款項收據1 紙在卷可考。而本件異議人所受
    之緩起訴處分固非刑法所定刑罰之種類，然已對異議人之名
    譽、心理產生相當制約並影響被告之財產等權益，亦應可實
    質該當行政罰法第26條第1 項之「依刑事法律」之處罰。據
    此，原處分機關依道路交通管理處罰條例第35條第1 項第1
    款之規定，對異議人上開酒後駕車之違規行為予以裁罰時，
    就裁處罰鍰部分，自不得再科處行政罰對於異議人予以重複
    處罰。惟依94年12月28日修正公布，並自95年7 月1 日施行
    之道路交通管理處罰條例第35條第8 項規定；「... 前項（
    指有酒精濃度超過規定標準而駕駛車輛等情形）汽車駕駛人
    ，經裁判確定處以罰金低於本條例第92條第3 項所訂最低罰
    鍰基準規定者，應依本條例裁決繳納不足最低罰鍰之部分。
    」，而依其性質道路交通管理處罰條例第35條第8 項應為行
    政罰法第26條第1 項之特別規定；是本件異議人所支付之緩
    起訴處分金既僅有10,000元，業如前述，參照上開法文規定
    ，異議人即須補繳該等不足部分之罰鍰即39,500元（計算式
    為49, 500 元-10,000 元＝39,500元），始為適法（前揭臺
    灣高等法院暨所屬法院97年法律座談會研討結果亦同此意見
    ）。爰此，原處分機關逕以異議人酒精濃度超過規定標準，
    而對其裁處罰鍰超過39,500元部分，即有未合，應予撤銷。
五、綜上所述，原處分機關上開罰鍰之行政裁罰，尚有未合，應
    由本院撤銷原處分其中10,000元之部分，另諭知不罰，以資
    適法；至原處分罰鍰39,500元部分，異議並無理由，應予駁
    回。
六、據上論斷，依道路交通案件處理辦法第20條前段，裁定如主
    文。
中    華    民    國    97    年    12    月    31    日
                    交通法庭  法  官    連  雅  婷
以上正本證明與原本無異。
如不服本裁定，應於裁定送達後5 日內向本院提出抗告狀。
                              書記官    張  尹  嫚
中    華    民    國    98    年    1     月    7     日


司法院資訊處製作；財團法人民間司法改革基金會備份。
